臺灣高等法院刑事判決　　　　　　　　　　　　　九十一年度上易字第二二四號
　　上　　訴　　人
　　即 自　訴　 人　恒冠有限公司
　　代　　表　　人　丁　○
　　自 訴 代 理 人　丙○○.
　　被　　　　　告　甲○○
　　共同選任辯護人　林月雪
右上訴人因贓物案件，不服台灣板橋地方法院八十九年度自字第四六０號中華民國九
十一年五月二十一日第一審判決，提起上訴，本院判決如左：
主  文
上訴駁回。
    事  實
一、自訴意旨略以：緣被告甲○○與乙○○○之女王瓊芳，於民國（下同）八十一年
    至八十四年間，擔任自訴人恒冠有限公司會計一職，詎利用職務之便，擅自以違
    反商業會計法、偽造有價證券、行使偽造私文書等方法，侵占及詐取自訴人公司
    所有款項合計新臺幣（下同）七百七十五萬四千零八十一元（王瓊芳所涉此部分
    犯行，業經本院以八十七年度上訴字第一三一六號刑事判決判處有期徒刑四年二
    月，嗣並由最高法院駁回上訴確定），其間於：(1)八十一年九月二日，被告甲○
    ○明知王瓊芳所持有之支票一紙（面額五萬零一百五十元、發票人鎔運工業股份
    有限公司、付款地新竹市第十信用合作社儲蓄部、票載發票日八十一年八月三十
    一日、帳號─０二四五０─０號、支票號碼CO00000000號），係王瓊芳業務侵占
    所得之贓物，仍任令王瓊芳存入其設於樹林郵局之郵政存簿儲金第００八七三八
    ─二號帳戶內），而收受贓物。(2)八十三年十月七日，被告甲○○明知王瓊芳所
    持有之支票一紙（面額十一萬九千四百四十八元、發票人顧隆企業有限公司、付
    款地華僑商業銀行民權分行、票載發票日八十三年十月五日、帳號二三一─一號
、支票號碼AA0000000 號），係王瓊芳業務侵占所得之贓物，仍任令王瓊芳存入
    其設於彰化商業銀行樹林分行之活期儲蓄存款第五五六七─五一─二七四八九─
    五００號帳戶內，而收受贓物。(3)八十二年九月十五日及同年十月十五日，被告
    甲○○明知王瓊芳所持有之現金二百十七萬六千八百七十四元，係王瓊芳業務侵
    占所得之贓物，竟仍輾轉假藉其兄長所經營精機機械廠股份有限公司（下稱精機
    公司）給付其退休金及養老金之名義，先後開立面額一百十七萬六千八百七十四
    元及一百萬元之支票各一紙，存入其上開郵局帳戶內，而收受贓物。(4)八十一年
    十一月三日，被告乙○○○明知王瓊芳所持有之現金八十萬元，係王瓊芳業務侵
    占所得之贓物，竟仍任令王瓊芳以其名義在臺北郵局臺北廿六支局開立一年期定
    期存款帳戶，將該筆贓款存入該帳戶內，而寄藏贓物，迨八十二年十一月三日屆
    期後，王瓊芳再將該筆款項輾轉經由被告甲○○之上開郵局帳戶存入其銀行帳戶
    內。(5)八十二年十二月二十八日，被告甲○○明知王瓊芳所持有之現金三百萬元
    ，係王瓊芳業務侵占所得之贓物，仍任令王瓊芳以其名義在彰化商業銀行樹林分
    行開立定期存款帳戶，將該筆贓款分為二百五十萬元及五十萬元存入該等帳戶內
    ，而收受贓物。綜上，因認被告甲○○涉有收受贓物罪嫌，並認被告乙○○○涉
    有寄藏贓物罪嫌云云。
二、按認定犯罪事實應依證據為之，為刑事訴訟法所明定，又認定不利於被告之事實
    ，須依積極證據，苟積極證據不足為不利於被告事實之認定時，即應為有利於被
    告之認定，更不必有何有利之證據，被告否認犯罪事實所持之辯解，縱屬不能成
    立，仍非有積極證據足以證明其犯罪行為，不能遽為有罪之認定，最高法院著有
    三十年上字第八一六號及同年上字第一八三一號判例可資參照，
三、訊據被告乙○○○堅決否認有寄藏贓物犯行，辯稱：伊於八十一年間因標得互助
    會款八十萬元，乃委由其女王瓊芳以其名義在臺北郵局第廿六支局開立一年期定
    期存款帳戶，將該筆會款存入該帳戶內，並無收受王瓊芳所侵占贓款之情事等語
    。至被告甲○○於原審及本院調查、審理時，已處於極重度痴呆症之心神喪失狀
    態，而無法為任何陳述（參見原審歷次訊問及審判筆錄）。經查：
(一)自訴人就上述被告乙○○○八十萬元定期存款之資金來源，雖迭次指陳其中存有
    諸如被告乙○○○斯時應無力長期負擔該等互助會、被告乙○○○無端委請王瓊
    芳遠赴臺北市○○路臺北郵局第廿六支局開設定期存款帳戶與常情不符、被告乙
    ○○○對於自身存款竟未予自行處理、王瓊芳於前案（即原審八十五年度自字第
    六號案件）審理時所供被告乙○○○標取該等互助會款之時間與事實不符等，啟
    人疑竇之處。然查，被告乙○○○與其夫即被告甲○○二人早於民國六十年之前
    ，即已在被告甲○○胞兄王石獅經營之精機公司任職服務，迄八十一年間，被告
    甲○○之全年薪資所得為四十二萬八千零九十六元，被告乙○○○之薪資所得亦
    約與被告甲○○相當等情，業據證人即精機公司財務人員王瑞蓉於原審調查時到
    庭證述無訛（原審卷第一六一頁），並有其庭呈之被告甲○○八十一年度各類所
    得扣繳暨免扣繳憑單影本一紙附卷可稽（原審卷一六五、一六六頁），核與自訴
    人提出之被告二人八十一年度綜合所得稅結算申報書影本所載內容相符（原審卷
    第四六頁），被告二人當時每月薪資既已合計達六萬餘元，被告乙○○○在客觀
    上自有提出上述定期存款資金之資力與可能，則自訴人僅憑被告乙○○○與其女
    王瓊芳無法一致明確陳述上開定期存款帳戶之資金來源一端，即認定該筆資金即
    為王瓊芳侵占自訴人公司財物所得之贓款，尚屬遽斷。再查，王瓊芳先前所涉業
    務侵占自訴人公司款項案件，經本院判處罪刑後（八十七年度上訴字第一三一六
    號），業由最高法院駁回上訴確定（八十八年度臺上字第三０六五號）等節，固
    有該等刑事判決書影本各一份在卷足憑（原審卷第二三六、二三八頁），而依該
    等確定刑事判決所載內容觀之，被告乙○○○之女王瓊芳於上述八十萬元定期存
    款帳戶開立日（八十一年十一月三日）之前，陸續侵占自訴人公司所有之款項，
    合計僅有三十九萬二千九百七十萬元（參見卷附本院八十七年度上訴字第一三一
    六號刑事判決影本之附表一編號１至６及附表三編號１至４），其金額竟顯然低
    於被告乙○○○存入上述定期存款帳戶之金額（八十萬元），益徵本件此部分容
    有產生合理懷疑之餘地，殊無從以「被告乙○○○上開定期存款帳戶確有前述八
    十萬元現金之存入，而被告乙○○○與其女王瓊芳二人，對於該筆資金來源又無
    法為一致明確之陳述」等情，遽認被告甲○○成立何等寄藏贓物罪責。又本件縱
    令被告乙○○○所辯上述八十萬元定期存款之資金來源係其參加互助會標得之會
    款等情與事實不符，惟其資金來源在客觀上本可能有多端，非必即為其女王瓊芳
    侵占自訴人公司款項所得之贓款，自訴人僅憑被告乙○○○設立上開定期存款帳
    戶及無法明確交待其資金來源之客觀事態，即驟然推論被告乙○○○涉有前述寄
    藏贓物罪嫌，係屬推測之詞，在證據法則上已難認其指述適法有據。此外，又查
    無其他積極、確切之證據足以證明被告乙○○○涉有自訴意旨所指之前揭寄藏贓
    物犯行，揆諸前揭說明，原審以不能證明其犯罪，而為被告乙○○○無罪之判決
    ，經核並無違誤，自訴人仍執陳詞上訴，應予駁回。
(二)本件自訴人認被告甲○○涉有收受贓物罪嫌，無非以被告甲○○上開存款帳戶內
    確有前述各該支票及現金之存入，其資金來源殊屬可疑，並有前述相關之民刑事
    判決（王瓊芳部分）、支票、存褶、定存單、被告甲○○勞工保險資料等為據。
    惟查，被告甲○○前經臺灣省桃園療養院八里分院鑑定結果，認其因重度癡呆症
    、正常水壓性水腦症，自八十年起，逐漸出現語言記憶等障礙，獨立生活能力漸
    受影響，迨八十二年初至中心診所求診時，已嚴重至無法處理日常生活的地步，
    認被告甲○○無實施如自訴人所訴侵占行為之能力等情，有該院八十五年五月十
    七日（八五）桃療八分醫字第一０一０號函，及所附精神鑑定報告書影本一份附
    卷可稽（原審卷第二三三、二三四頁）。且被告甲○○自八十二年三月起，即由
    財團法人中心診所醫院醫師邱文達診治，斯時其已無法言語及記憶，走路亦已不
    穩，同年四月七日，再因水腦症開刀，該病症一般均屬慢性，其症狀係漸由水腦
    形成大腦萎縮，造成含水成分增加，惟實施手術後並未見改善等情，亦據證人邱
    文達醫師前於原審院八十五年自字第六號案件調查中到庭結證無訛，有該案訊問
    筆錄及財團法人中心診所醫院病歷摘要、外科手術記錄影本各一份在卷可查（原
    審卷第二二六至二三二頁）。又被告甲○○因記憶力極度喪失，僅存殘缺片斷，
    語言能力瓦解，判斷力喪失，對人事地之定向力喪失，臨床診斷為極重度痴呆症
    ，其精神狀態顯然已達心神喪失程度，原審法院業於八十五年一月二十四日宣告
    為禁治產人，此有原審法院八十四年禁字第一０二號裁定影本一份附卷可憑（原
    審卷第二二０頁）。本件自訴人前揭自訴意旨所指各行為，按諸被告甲○○上述
    情形，被告甲○○既自八十年起，逐漸出現語言記憶等障礙，獨立生活能力漸受
    影響，迨八十二年初，已嚴重至無法處理日常生活的地步，則被告甲○○顯無實
    施自訴人所訴各次犯行之能力，從而，被告甲○○應無能力於前開時地辦理存款
    ，並對該存款之舉有收受贓物、寄藏贓物之認識，而犯罪必以對犯罪事實有所認
    識且有意為之，始堪該當於犯罪故意之構成要件，本件被告甲○○如上所述，既
    欠缺對犯罪事實之認識能力，自無收受贓物、寄藏贓物之故意可言，應不構成犯
    罪。此外，又查無其他積極、確切之證據足以證明被告甲○○涉有自訴意旨所指
    之前揭寄藏贓物犯行，揆諸前揭說明，本件既不能證明被告甲○○犯罪，自應為
    被告甲○○無罪之判決，原審諭知被告甲○○無罪，理由雖不同，但結論相同，
    經核其判決結果並無違誤，自訴人仍執陳詞上訴，亦應予駁回。末查被告甲○○
    於原審調查及審理時，雖仍處於極重度痴呆症之心神喪失狀態，而無法為任何陳
    述（參見原審歷次訊問及審判筆錄），惟其既明顯應諭知無罪之情形，爰依刑事
    訴訟法第二百九十四條第三項規定，不待其陳述（到庭），逕行判決，附此敘明
    。
據上論斷，應依刑事訴訟法第三百六十四條、第二百九十四條第三項、第三百六十八
條，判決如主文。
中      華      民      國    九十一    年     十一     月    二十一    日
    臺灣高等法院刑事第九庭
                                    審判長法  官  李  文  成
                                          法  官  周  盈  文
                                          法  官  官  有  明
右正本證明與原本無異。
不得上訴。
                                          書記官  林  蓓  瑜
中      華      民      國    九十一  年     十一     月     二十二   日
